【裁判字號】    98,訴,2628
【裁判日期】    990326
【裁判案由】    返還借款
【裁判全文】
臺灣板橋地方法院民事判決              98年度訴字第2628號
原      告  丙○○
被      告  乙○○
兼法定代理
人          甲○○
上列當事人間請求返還借款事件，經本院於民國99年2月26日言
詞辯論終結，判決如下：
    主  文
被告乙○○及甲○○應於繼承簡瑞坤所得遺產之範圍內連帶給付
原告新臺幣玖拾陸萬元，及均自民國九十八年十二月九日起至清
償日止，按年利率百分之五計算之利息。
原告其餘之訴駁回。
訴訟費用由被告連帶負擔百分之五十七，餘由原告負擔。
本判決第一項於原告以新臺幣參拾貳萬元供擔保後，得假執行。
但被告如以新臺幣玖拾陸萬元為原告預供擔保後，得免為假執行
。
原告其餘假執行之聲請駁回。
    事實及理由
壹、程序方面
    按訴之變更或追加，非經他造同意，不得為之；但請求之基
    礎事實同一者，不在此限，民事訴訟法第255 條第1項第1款
    、第2 款定有明文。又所謂請求之基礎事實同一，係指變更
    或追加之訴與原訴之主要爭點有共同性，各請求利益之主張
    在社會生活上可認為同一或關聯，而就原請求之訴訟及證據
    資料，於審理繼續進行在相當程度範圍內具有同一性或一體
    性，得期待於後請求之審理予以利用，俾先後兩請求在同一
    程序得加以解決，避免重複審理，進而為統一解決紛爭者（
    最高法院91年度台抗字第552 號裁定意旨參照）。經查，原
    告起訴主張依消費借貸及繼承之法律關係，請求被告連帶給
    付原告新臺幣（下同）1,689,800 元本息，嗣於本院言詞辯
    論時當庭變更主張依委任、無因管理、連帶保證或消費借貸
    及繼承之法律關係，請求法院擇一為原告勝訴之判決等語（
    見本院卷第61頁反面言詞辯論筆錄），此訴之變更係就被告
    是否應連帶給付1,689,800 元本息之同一基礎事實為請求，
    訴訟證據及資料具有同一性，可於本院審理程序中加以利用
    ，其變更應屬合法，先予敘明。
貳、實體方面：
一、原告主張：
  (一)訴外人簡瑞坤（民國96年6 月14日歿）為原告之兄，其生前
    因信用不佳無法向銀行貸得款項，故於93年6 月3 日借用原
    告名義擔任借款人，向誠泰商業銀行土城分行借款新臺幣（
    下同）36萬元，借款期間自93年6 月3 日起至95年5 月31日
    止，惟簡瑞坤未清償，原告乃於94年6 月21日清償12萬元及
    於95年6 月5 日清償24萬元，而清償完畢。
  (二)又簡瑞坤另於93年10月1 日借用訴外人簡旭運名義擔任借款
    人，及由原告和訴外人賴美玉為連帶保證人，向臺灣中小企
    業銀行樹林分行借款60萬元，借款期間自93年10月1 日起至
    103 年9 月30日止，惟簡瑞坤仍未清償，原告遂基於連帶保
    證人之地位向銀行清償完畢。
  (三)訴外人簡瑞坤復於93年12月1 日向原告借款10萬元，並先後
    於93年8 月10日、93年11月29日、94年1 月5 日分別向原告
    借款15,000元、494,800 元、100,000 元、20,000元，合計
    共729, 800元，惟均未清償。
  (四)查訴外人簡瑞坤過逝後，其債務應由其配偶即被告甲○○及
    子女即被告乙○○共同繼承，且被告均無拋棄繼承之情事，
    故應繼承簡瑞坤之債務。惟原告於98年3 月10日寄發存證信
    函予被告商談還款事宜，被告均置之不理。為此，就系爭36
    萬元款項部分，爰依委任、無因管理或消費借貸及繼承之法
    律關係，請求法院擇一為原告勝訴之判決；就系爭60萬元借
    款部分，爰依委任、無因管理、連帶保證或消費借貸及繼承
    之法律關係，請求法院擇一為原告勝訴之判決；就系爭729,
    800 元部分，爰依消費借貸及繼承之法律關係，請求被告清
    償借款。
  (五)聲明：1.被告應給付原告1,689,800 元，及自準備狀繕本送
    達被告之翌日即98年12月9 日起至清償日止，按年利率百分
    之5 計算之利息。2.原告願供擔保請准宣告假執行。
二、被告則以：
  (一)被告否認訴外人簡瑞坤與原告間有借貸關係存在，原告雖提
    出93年10月5 日借據主張簡瑞坤借用原告及簡旭運名義向銀
    行借款，惟被告否認該借據之真正。又原告雖提出付款簽收
    簿主張簡瑞坤向原告借款729,800 元，惟簡瑞坤當時幫原告
    送貨，故可能幫原告處理金錢相關事宜，依該付款簽收簿觀
    之，若為借款怎可能同一天分很多次借，且為何同一張支票
    （付款簽收簿記載付款銀行為臺企銀行、票號AS0000000 、
    發票日94年1 月5 日、面額100,000 元）於12月1 日是簡瑞
    坤簽收，於12月6 日卻為呂紹德簽收，顯有疑問，故否認簡
    瑞坤與原告間有上開借貸關係存在。
  (二)若法院認定原告主張之債權存在，惟被告對於簡瑞坤負有上
    開債務並不知情，則被告主張僅於繼承簡瑞坤遺產之範圍內
    負清償責任。併聲明：1.原告之訴及假執行之聲請均駁回。
    2.如受不利判決，願供擔保請准宣告免予假執行。
三、本院之判斷：
  (一)本件原告主張就系爭36萬元款項部分，依委任、無因管理或
    消費借貸及繼承之法律關係；就系爭60萬元借款部分，依委
    任、無因管理、連帶保證或消費借貸及繼承之法律關係；就
    系爭729,800 元部分，依消費借貸及繼承之法律關係，請求
    被告連帶給付共1,689,800 元暨法定遲延利息。惟為被告所
    否認，並以前詞置辯。是本件所應審究之爭點為：1.就系爭
    36萬元款項部分，原告主張依委任、無因管理或消費借貸及
    繼承之法律關係；就系爭60萬元借款部分，原告主張依委任
    、無因管理、連帶保證或消費借貸及繼承之法律關係，請求
    被告連帶給付，有無理由？2.就系爭729, 800元部分，原告
    主張依消費借貸及繼承之法律關係，請求被告連帶給付，有
    無理由？茲分別論述如次。
  (二)就系爭36萬元款項部分，原告主張依委任、無因管理或消費
    借貸及繼承之法律關係；就系爭60萬元借款部分，依委任、
    無因管理、連帶保證或消費借貸及繼承之法律關係，請求被
    告連帶給付，有無理由？
  1.關於系爭36萬元款項部分：原告主張訴外人簡瑞坤於93年6
    月3 日借用原告名義擔任借款人，向誠泰商業銀行土城分行
    借款36萬元，借款期間自93年6 月3 日起至95年5 月31日止
    ，惟簡瑞坤未清償，原告乃於94年6 月21日清償12萬元及於
    95 年6月5 日清償24萬元，已清償完畢之事實，業據提出93
    年10月5 日借據及小額信用貸款債務清償證明書等件影本為
    證（見本院98年度司促字第24673 號卷第6 頁、本院卷第13
    、14頁）。被告對於上開小額信用貸款債務清償證明書固無
    爭執，惟否認93年10月5 日借據之真正，並以：伊不能確定
    該借據是否簡瑞坤之筆跡等語置辯。原告則提出另紙簡瑞坤
    於91年2 月8 日親自簽署向臺北縣樹林鎮農會借貸400 萬元
    之借據影本（見本院卷第45頁），主張該91年2 月8 日借據
    之簡瑞坤簽名筆跡與系爭93年10月5 日借據之簡瑞坤簽名筆
    跡相同，故系爭93年10月5 日借據確係簡瑞坤所簽署等語。
    查被告對於上開91年2 月8 日借據係簡瑞坤親自簽名向農會
    借款之事實，並無爭執，且經本院詳細觀察上開91年2 月8
    日借據與系爭93年10月5 日借據之簡瑞坤簽名，其筆順、筆
    劃、字型確實相同，是原告主張系爭93年10月5 日借據係簡
    瑞坤所親自簽署，應屬事實，堪以採信。又參以系爭93年10
    月5 日借據記載：「簡瑞坤先生於中華民國九十三年六月三
    日向誠泰銀行土城分行借款新臺幣參拾陸萬元整。本借款之
    時間自民國九十三年六月三日起至九十五年五月三十一日止
    。委由丙○○為借款人。」等語（見本院98年度司促字第24
    673 號卷第6 頁），足徵原告主張其與簡瑞坤間就系爭36萬
    元借款部分，有借名契約存在，堪以信實。再者，按借名契
    約，係以當事人間之信任關係為基礎，其性質與委任關係類
    似，自可類推適用委任之相關規定。次按「受任人因處理委
    任事務，支出之必要費用，委任人應償還之，並付自支出時
    起之利息。」民法第546 條第1 項定有明文，是訴外人簡瑞
    坤既借用原告之名義向誠泰商業銀行土城分行借款36萬元，
    嗣原告並因受此委任而為簡瑞坤向誠泰商業銀行土城分行清
    償36萬元，則依上開規定，簡瑞坤即負有償還原告系爭36萬
    元款項之責任。
  2.關於系爭60萬元款項部分：原告主張訴外人簡瑞坤於93年10
    月1 日借用訴外人簡旭運名義擔任借款人，及由原告和訴外
    人賴美玉為連帶保證人，向臺灣中小企業銀行樹林分行借款
    60萬元，借款期間自93年10月1 日起至103 年9 月30日止，
    惟簡瑞坤仍未清償，原告遂基於連帶保證人之地位向銀行清
    償完畢，業據提出93年10月5 日借據、戶名簡旭運之存摺影
    本及債務清償證明書等件影本為證（見本院98年度司促字第
    24673 號卷第6 頁、本院卷第53、54、60頁）。被告對於上
    開簡旭運之存摺及債務清償證明書等影本固無爭執，惟否認
    93年10月5 日借據之真正。查系爭93年10月5 日借據確係簡
    瑞坤所親自簽署，已如前述；且參以系爭93年10月5 日借據
    記載：「簡瑞坤先生於中華民國九十三年十月一日向臺灣中
    小企業銀行樹林分行借款新臺幣陸拾萬元整。本借款之時間
    自民國九十三年十月一日起至一零三年九月三十日止。委由
    丙○○及賴美玉為連帶保證人。」等語（見本院98年度司促
    字第24673 號卷第6 頁），足徵原告主張訴外人簡旭運與簡
    瑞坤間就系爭60萬元借款部分，有借名契約存在，原告擔任
    系爭60萬元借款之連帶保證人，並以連帶保證人身分為簡瑞
    坤清償此項債務，堪信屬實。按「保證人向債權人為清償後
    ，於其清償之限度內，承受債權人對於主債務人之債權。但
    不得有害於債權人之利益。」民法第749 條定有明文。本件
    原告以連帶保證人之身分代簡瑞坤清償系爭60萬元債務，於
    其清償之限度內，自依法承受臺灣中小企業銀行樹林分行對
    於簡瑞坤之債權。
  3.又查，訴外人簡瑞坤於96年6 月14日死亡，其配偶即被告甲
    ○○及其女即被告乙○○為繼承人，被告等均未聲請拋棄繼
    承或限定繼承之事實，有戶籍謄本、繼承系統表及本院家事
    法庭98年7 月6 日板院輔家科春梅字第045353號覆被告未辦
    理拋棄繼承或限定繼承函為證（見本院98年度司促字第2467
    3 號卷第12至14頁、第16至17頁），且為兩造所不爭執，堪
    信為真實。惟本件被告辯稱：被告對於簡瑞坤負有上開債務
    並不知情，如債務確實存在，被告應僅於繼承簡瑞坤遺產之
    範圍內負清償責任等語。經查：
  (1)按「繼承人對於被繼承人之債務，負連帶責任；繼承人為無
    行為能力人或限制行為能力人對於被繼承人之債務，以所得
    遺產為限，負清償責任。」民法第1153條第1 項、第2 項分
    別定有明文。又「繼承在民法繼承編96年12月14日修正施行
    前開始，繼承人於繼承開始時為無行為能力人或限制行為能
    力人，未能於修正施行前之法定期間為限定或拋棄繼承，由
    其繼續履行繼承債務顯失公平者，於修正施行後，得以所得
    遺產為限，負清償責任。」民法繼承編施行法第1 之1 條第
    2 項亦定有明文。查被告乙○○為87年6 月8 日出生，有戶
    籍謄本1 份附卷可稽（見本院卷第34頁），其於簡瑞坤96年
    6 月14日死亡時，年僅9 歲，為限制行為能力人，且未聲明
    拋棄繼承或限定繼承，系爭36萬元及96萬元債務係簡瑞坤分
    別以原告及訴外人簡旭運之名義借貸，其對於簡瑞坤所負系
    爭債務毫無知悉之可能，由其履行本件債務顯失公平，應有
    繼承編施行法第1 條之1 第2 項規定之適用，是被告乙○○
    就本件債務，得以所得簡瑞坤之遺產為限，負連帶清償責任
    。
  (2)次按「繼承在民法繼承編中華民國98年5 月22日修正施行前
    開始，繼承人因不可歸責於己之事由或未同居共財者，於繼
    承開始時無法知悉繼承債務之存在，致未能於修正施行前之
    法定期間為限定或拋棄繼承，且由其繼續履行繼承債務顯失
    公平者，於修正施行後，以所得遺產為限，負清償責任。」
    民法繼承編施行法第1 之3 條第4 項定有明文。查系爭債務
    係簡瑞坤分別以原告及訴外人簡旭運之名義借貸，借貸之金
    額亦直接匯入原告及訴外人簡旭運之帳戶，並由原告代簡瑞
    坤清償，則被告甲○○對於簡瑞坤所負系爭36萬元及96萬元
    債務毫無知悉之可能，由其履行本件債務顯失公平，應有繼
    承編施行法第1 條之3 條第4 項規定之適用，是被告甲○○
    就本件債務，得以所得簡瑞坤之遺產為限，負連帶清償責任
    。
  4.從而，原告主張就系爭36萬元款項部分，依委任及繼承之法
    律關係；就系爭60萬元借款部分，依連帶保證及繼承之法律
    關係，請求被告於繼承簡瑞坤所得遺產之範圍內連帶給付原
    告96萬元暨法定遲延利息，為有理由，應予准許；逾此部分
    之請求，則乏依據，不應准許。
  (三)就系爭729, 800元部分，原告主張依消費借貸及繼承之法律
    關係，請求被告連帶給付，有無理由？
  1.按「當事人主張有利於己之事實者，就其事實有舉證之責任
    。」民事訴訟法第277 條前段定有明文。是依「民事訴訟如
    係由原告主張權利者，應先由原告負舉證之責，若原告先不
    能舉證，以證實自己主張之事實為真實，則被告就其抗辯事
    實即令不能舉證，或其所舉證據尚有疵累，亦應駁回原告之
    請求。」，「請求履行債務之訴，除被告自認原告所主張債
    權發生原因之事實外，應先由原告就其主張此項事實，負舉
    證之責任，必須證明其為真實後，被告於其抗辯事實，始應
    負證明之責任，此為舉證責任分擔之原則。」（最高法院17
    年上字第917 號、43年臺上第377 號判例意旨參照）。次按
    「稱消費借貸者，謂當事人一方移轉金錢或其他代替物之所
    有權於他方，而約定他方以種類、品質、數量相同之物返還
    之契約。」民法第474 條第1 項亦規定甚明，是依「按當事
    人主張有金錢借貸關係存在，須就其發生所須具備之特別要
    件即金錢之交付與借貸意思表示相互一致負舉證責任。而交
    付金錢之原因多端，或為買賣，或為贈與，或因其他之法律
    關係而為交付，非謂一有金錢之交付，即得推論授受金錢之
    雙方即屬消費借貸關係。若僅證明有金錢之交付，未證明借
    貸意思表示互相一致者，尚不能認有金錢借貸關係存在。」
    足見消費借貸契約於性質上係屬要物契約，除須交付金錢或
    其他代替物並移轉所有權於他方，尚須當事人間具有借貸意
    思表示之合致，始能成立，是若未證明曾為金錢之交付，更
    無從證明借貸意思表示互相一致，自不能認有金錢借貸關係
    之存在。
  2.原告主張訴外人簡瑞坤於93年12月1 日向原告借款10萬元，
    並先後於93年8 月10日、93年11月29日、94年1 月5 日分別
    向原告借款15,000元、494,800 元、100,000 元、20,000
    元，合計共729, 800元，均未清償，並提出付款簽收簿影本
    為證（見本院98年度司促字第2467 3號卷第4 、5 頁），惟
    為被告所否認。觀諸上開付款簽收簿之內容係記載日期、現
    金金額或票據號碼與面額及簡瑞坤之簽名等項，充其量僅足
    證明簡瑞坤收受金錢之事實，尚不能認有金錢借貸關係存在
    ；而原告始終未舉證證明其與簡瑞坤間就729, 800元部分，
    有成立消費借貸契約之合意，則原告主張依消費借貸及繼承
    之法律關係，請求被告給付，為無理由，不應准許。
四、綜上所述，本件原告主張就系爭36萬元款項部分，依委任及
    繼承之法律關係；就系爭60萬元借款部分，依連帶保證及繼
    承之法律關係，請求被告於繼承簡瑞坤所得遺產之範圍內連
    帶給付原告96萬元，及自準備狀繕本送達被告之翌日即98年
    12月9 日起至清償日止，按年利率百分之5 計算之利息，為
    有理由，應予准許。逾上開範圍之請求，為無理由，應予駁
    回。
五、兩造均陳明願供擔保請准宣告假執行及免為假執行，經核於
    原告勝訴部分尚無不合，爰各酌定相當擔保金額准許之。原
    告敗訴部分，其假執行之聲請無所附依，爰併予駁回之。
六、結論：本件原告之訴為一部有理由、一部無理由，依民事訴
    訟法第79條、第85條第2 項、第390 條、第392 條第2 項，
    判決如主文。
中    華    民    國    99    年    3     月    26    日
                  民事第二庭    法  官  張筱琪
以上正本係照原本作成
如對本判決上訴，須於判決送達後20日內向本院提出上訴狀
中    華    民    國    99    年    3     月    26    日
                                書記官  連思斐

司法院資訊處製作；財團法人民間司法改革基金會備份。
